臺灣臺中地方法院刑事判決　　　　　　　　　　　　　九十年度訴字第三０六七號
　　公　訴　人　台灣台中地方法院檢察署檢察官
　　被　　　告　乙○○
　　指定辯護人　本院公設辯護人卯○○
　　　　　　　　寅○○
　　選任辯護人　洪永叡律師
右列被告等因強盜案件，經檢察官提起公訴（九十年度偵字第二二０一九號），本院
判決如左：
    主  文
乙○○共同連續意圖為自己不法之所有，攜帶兇器，以強暴至使不能抗拒，而取他人
之物，累犯，處有期徒刑肆年陸月。扣案之西瓜刀壹支、口罩貳只、安全帽貳頂均沒
收。
寅○○共同連續意圖為自己不法之所有，攜帶兇器，以強暴至使不能抗拒，而取他人
之物，處有期徒刑肆年。扣案之西瓜刀壹支、口罩貳只、安全帽貳頂均沒收。
    事  實
一、乙○○曾於民國（下同）八十五年間因犯竊盜、違反麻醉藥品管理條例等案件，
    經本院分別判處有期徒刑八月、四月，並定其應執行刑為有期徒刑十月，且由台
    灣高等法院台中分院駁回上訴確定，甫於八十六年七月十九日縮刑假釋期滿執行
    完畢。詎渠猶不知悔改，與寅○○基於犯意聯絡，並基於概括之犯意，共同意圖
    為自己不法之所有，由寅○○騎乘乙○○向友人所借用之車牌號碼ＦＴ２─５９
    ７號機車搭載乙○○，二人均戴渠等所有之半罩式安全帽及口罩，並事先卸下車
    牌以防事跡敗露，於如附表所示時、地（其中附表編號九、十部分僅乙○○一人
    所為，寅○○並未參與），由乙○○攜帶其所有，足以攻擊人身，危及人生命、
    身體安全作為兇器使用之西瓜刀一支佯裝購物，進入如附表所示之便利商店內，
    以西瓜刀抵住店員身體或比劃，並喝令其把錢拿出來等方式，施強暴致使如附表
    所示之便利商店店員不能抗拒，而打開收銀機，由乙○○強取收銀機內如附表所
    示之現金。寅○○則騎乘上開機車，未熄火而停放在店外接應並把風，於乙○○
    強盜得逞後，即由寅○○騎乘機車搭載乙○○逃逸（其中附表編號九、十部分僅
    乙○○一人，以前開方法，強取或使各該店員交付收銀機內之現金，得逞後即騎
    前開機車逃逸，寅○○並未參與）。得手後，將強盜所得之前開金錢，用於吃飯
    、住宿及購買毒品施用（此部分另經本院裁定強制戒治）花費殆盡。嗣於九十年
    十二月五日下午七時十分許，乙○○、寅○○共同騎乘上開機車行經台中縣大里
    市○○路○段一九０巷口時，因未懸掛車牌，行跡可疑，經警前往盤查。乙○○
    、寅○○二人旋加速逃逸，經警圍捕，在台中縣大里市○○路○段與德芳南路口
    欄獲並帶回警訊，乙○○、寅○○於前開強盜案件為警發覺前，主動向警方供出
    前開犯行，始查悉上情，並扣得乙○○、寅○○所有，供強盜所用之西瓜刀一支
    、口罩二只、安全帽二頂。
二、案經乙○○、寅○○自首由台中縣警察局霧峰分局報請台中地方法院檢察署檢察
    官偵查起訴。
    理  由
一、訊據被告乙○○對於右開犯罪事實坦承不諱；另被告寅○○對於其於上開（如附
    表編號一至八、十一至十三所示）時間、地點騎乘前揭機車搭載被告乙○○至超
    商一事固不否認，然矢口否認涉有右揭強盜犯行，辯稱：是被告乙○○叫她載他
    去買煙，她並不知道被告乙○○是去超商強盜；警訊口供是警察自己寫的，錄音
    是她對著筆錄唸的云云。惟查：
（一）被告乙○○於警訊時供稱：「每次犯案都是如寅○○一起做案。我都是進入超
      商搶劫，而寅○○都是在超商外面接應，等我得逞後，就由寅○○騎乘該重機
      車載我逃離現場。」、「為方便做案，均將車牌藏在該部重機車的置物箱內。
      西瓜刀是於犯案時控制被害人及防身用」、「寅○○則是均在外接應守候。頭
      帶白色半罩式安全帽及載口罩，騎乘做案用之機車（均未熄火）。我和寅○○
      於做案時，事先都有先行勘查地形，並乘被害人一人在店內時，才入內行搶」
      等語（偵查卷第十三頁）。再被告寅○○於警訊時亦供稱：「大約是從民國九
      十年十一月三十日早上開始騎乘未懸掛車牌ＦＴ２─５９７號綠色重機（車）
      做交通工具，由我負責騎機車，乙○○坐後座，然後尋找沒有客人超商，由乙○○持西瓜刀，頭載安全帽、載口罩，進入超商搶劫收銀機內現金，我騎機車
      未熄火在外面接應，得手後逃逸，被警方查獲前共做案十幾次」（偵查卷第十
      七頁）、「都是由我騎未懸掛車牌ＦＴ２─５９７號綠色迪爵重機載乙○○，
      由他持西瓜刀進入行搶的」（偵查卷第十八頁背面）、「（所搶得現金作為）
      吃飯及住賓館費用，購買海洛因毒品注射施打用已花光」（偵查卷第十七頁）
      。又經本院審理時當庭播放被告寅○○、乙○○警訊錄音帶，警訊錄音帶所播
      放內容與卷附警訊筆錄相符。被告寅○○尚供稱西瓜刀是搶劫用的，行搶時由
      乙○○一人進入超商，與筆錄用語略異，並無明顯照筆錄念之情形（本院九十
      一年三月二十五日審判筆錄）。是被告等於警訊中所為供述彼此一致，應可採
      信。
（二）被告乙○○每次進入超商之裝扮均係頭戴半罩式安全帽並戴口罩，且攜西瓜刀
      已如前述，渠顯非一般購物者應有之裝扮。況被告寅○○係騎乘前開未懸掛車
      牌之機車且未熄火在外接應，所搶得現金復作為渠等吃飯、住賓館及購買毒品
      海洛因注射之用，被告寅○○所辯不知被告乙○○進入前開超商係要行搶一節
      ，尚與常理有違，不足採信。再証人即如附表編號一所示之被害人辛○○於本
      院証稱被告（乙○○）將錢拿走後，用跑的出去，他從玻璃看到有另外一人騎
      機車在外面接被告（乙○○）；証人即如附表編號十一所示之被害人癸○○於
      本院亦証稱被告（乙○○）拿錢後就跑出去，外面有一個人騎機車接應被告（
      乙○○）。亦即，被告乙○○強盜完畢後，係慌張跑出店外搭乘被告寅○○所
      騎乘之前開機車逃逸，被告寅○○顯難對被告乙○○強盜犯行諉為不知。況証
      人辛○○係本件連續強盜案件第一件（最早）遭強盜之被害人，足見被告寅○○自始即知被告乙○○之前開強盜犯行。益徵被告寅○○所辯不知被告乙○○
      進入前開超商係要行搶一節，尚不足採。
（三）綜上所述，參以被告寅○○於警訊中所稱由她負責騎機車，被告乙○○坐後座
      ，然後尋找沒有客人超商，由乙○○持西瓜刀入內行搶，及她騎機車未熄火在
      外面接應等情，被告寅○○與被告乙○○就上開（如附表所示編號一至八、十
      一至十三）強盜犯行，應有犯意聯絡、行為分擔。被告寅○○雖未真正參與強
      盜犯行之構成要件行為，然既有以自己共同犯罪之意思，事先同謀，並參與實
      施犯罪構成要件以外之行為（騎乘上開機車搭載被告乙○○），渠顯係前開強
      盜犯行之共同正犯。
    此外，被告等前開犯行，核與如附表所示之被害人丁○○、庚○○、壬○○、巳
    ○○、己○○、甲○○、丙○○、子○○、辰○○、辛○○、丑○○、癸○○、
  戊○○等人於本院審理時之證述及警訊中指述之情節相符，復有西瓜刀一支、口
    罩二只、安全帽二頂扣案可資佐證，相片二十七幀附卷可稽，本件事證明確，被
    告等前開犯行洵堪認定。
二、按強盜罪係以強暴、脅迫或他法，使人不能抗拒而取其財物或使其交付為構成要
    件。恐嚇罪係以威嚇手段，使人畏懼而交付所有物，其交付與否，被害人尚有意
    思之自由者，為構成要件，故以脅迫行為使人交付所有物，有時雖近似恐嚇，若
    被害人已喪失意思自由時，即已達於強盜之程度，至加暴行於被害人使之不能抗
    拒而強取財物者，其應成立強盜罪，更不待言；又以威嚇方法使人交付財物之強
    盜罪，與恐嚇罪之區別，係以對於被害人施用威嚇程度為標準，如其程度足以抑
    壓被害人之意思自由，至使不能抵抗而為財物之交付或取他人財物者，即屬強盜
    罪（最高法院二十一年上字第一一一五號、三十年上字第六六八號判例參照）。
    強盜罪所施用之強暴脅迫，祇須足以壓抑被害人之抗拒，使其喪失意思自由為已
    足，縱令被害人實際無抗拒行為，仍於強盜罪之成立不生影響。（最高法院七十
    二年度台上字第四０一九號判決參照）。本案被告乙○○所攜之西瓜刀係金屬材
    質之鋒利刀械，其顯足以攻擊人身，危及他人生命、身體安全而作為兇器使用，
    有前開西瓜刀一支扣案可証。被告乙○○持前開西瓜刀趁前開店內只剩店員時，
    抵住當時服務之店員身體或比劃，並喝令店員把錢拿出來，不論被害人實際上有
    無抗拒行為，在客觀上自足以使被害人即各該超商店員喪失自由意志而達不能抗
    拒之程度。
三、再按行為後法律有變更者，適用裁判時之法律。但裁判前之法律有利於行為人者
    ，適用最有利於行為人之法律，刑法第二條第一項定有明文。本件被告等前開犯
    行，原係合於修正前刑法第三百三十條第一項、第三百二十八條第一項之加重強
    盜罪，及廢止前懲治盜匪條例第五條第一項第一款之盜匪罪之構成要件。因該犯
    行同時有前開二法律規定加以處罰，為法規競合，依特別法（懲治盜匪條例）優
    於普通法（刑法）之原則，原應適用廢止前懲治盜匪條例第五條第一項第一款之
    盜匪罪論處。惟被告等犯罪後，懲治盜匪條例業於九十一年一月三十日經總統以
    華總一義字第○九一○○○一五○八○號公布廢止；刑法增訂、修正條文亦於同
    日，經總統以華總義字第○九一○○○一五一一○號公布，並均自同年二月一日
    生效。其中原修正前刑法第三百三十條第一項、第三百二十八條第一項之加重強
    盜罪條次及構成要件不變，惟法定刑由修正前之「五年以上十二年以下有期徒刑
    」，提高為修正後之「七年以上有期徒刑」。修正後刑法刑度較修正前刑法刑度
    高，惟較廢止前懲治盜匪條例第五條第一項第一款之盜匪罪刑度（無期徒刑或七
    年以上有期徒刑）低。關於前開刑法修正及懲治盜匪條例廢止後之法律如何適用
    ，雖經最高法院決議：「一、被告盜匪行為，在懲治盜匪條例未公布廢止前，依
    被告行為時所適用之法律而言，該條例乃修正前刑法 (指民國九十一年一月三十
    日修正、增訂前之刑法)之特別法，依特別法優於普通法之法律適用原則，自應
    適用懲治盜匪條例論處，無適用修正前刑法之餘地。二、懲治盜匪條例之廢止，
    與刑法強盜、擄人勒贖及其結合犯等相關條文之修正及增訂，係經立法院於同日
    三讀通過，並經總統於九十一年一月三十日同日公布施行。考其立法之目的，在
    以修正後之刑法取代上開條例，避免修正前之刑法發生中間法之效力。故懲治盜
    匪條例雖曰廢止，然因廢止前後，被告行為在行為時至裁判時，均有刑罰規定，
    該條例之廢止，自屬刑法第二條第一項之行為後法律有變更，而非刑事訴訟法第
    三百零二條第四款、第三百八十一條、第三百九十三條第四款所稱之刑法「廢止
    」，亦無所謂因該條例之廢止而應回復適用修正前刑法相關條文之餘地。三、依
    上說明，被告盜匪行為，法院於九十一年二月一日以後裁判時，依刑法第二條第
    一項規定，並參酌二十五年上字第二六七號、二十八年上字第二三九七號、五十
    一年台上字第二一七九號諸判例意旨，自應就被告行為時有效之懲治盜匪條例與
    裁判時已修正之刑法予以比較適用。至被告行為時修正前之刑法相關條文，既不
    因上開條例廢止而回復，又非中間法，即無所謂比較適用問題。」。惟按：
（一）法官依據法律獨立審判為憲法第八十條所明定。最高法院前開決議所表示之法
      律見解僅係供審判者參考，尚無法律上之拘束力。此參諸大法官釋字第一三七
      、二一六、五三０號解釋意旨即明。是本院就本案之法律適用，尚不受前開最
      高法院決議之拘束，合先敘明。
（二）雖最高法院認「懲治盜匪條例之廢止，與刑法強盜、擄人勒贖及其結合犯等相
      關條文之修正及增訂，係經立法院於同日三讀通過，並經總統於九十一年一月
      三十日同日公布施行。考其立法之目的，在以修正後之刑法取代上開條例，避
      免修正前之刑法發生中間法之效力。故懲治盜匪條例雖曰廢止，然因廢止前後
      ，被告行為在行為時至裁判時，均有刑罰規定，該條例之廢止，自屬刑法第二
      條第一項之行為後法律有變更，而非刑事訴訟法第三百零二條第四款、第三百
      八十一條、第三百九十三條第四款所稱之刑法「廢止」，亦無所謂因該條例之
      廢止而應回復適用修正前刑法相關條文之餘地。」，並認為「自應就被告行為
      時有效之懲治盜匪條例與裁判時已修正之刑法予以比較適用。至被告行為時修
      正前之刑法相關條文，既不因上開條例廢止而回復，又非中間法，即無所謂比
      較適用問題。」。惟懲治盜匪條例公布廢止前，乃修正前刑法之特別法，兩者
      間係特別刑法與普通刑法之關係，而我國實務向認為特別法與普通法在法律適
      用上之關係屬「法律競合」，依特別法優於普通法之原則，適用特別刑法（最
      高法院六十八年度台上字第六五號判例、七十年度台上字第七九號判例、七十
      年度台上字第六四九三號判決參照），而非屬「原則法與例外法之關係」（亦
      則，「原則法」因有除外規定，而無適用之餘地）。職是，本件修正前之刑法
      僅係因法規競合結果，依特別法優於普通法之原則，適用特別刑法即廢止前之
      懲治盜匪條例。其既非因有除外規定，而無適用修正前之刑法之餘地，即無前
      開決議所指修正前之刑法「不因上開條例廢止而回復」問題。
（三）懲治盜匪條例公布廢止前，與修正前刑法間係特別刑法與普通刑法之關係已如
      前述，二者係屬不同之法律規定。懲治盜匪條例之廢止，與刑法強盜、擄人勒
      贖及其結合犯等相關條文之修正及增訂，雖經立法院於同日三讀通過，並經總
      統於九十一年一月三十日同日公布施行。其立法之目的，或在以修正後之刑法
      取代上開條例，避免修正前之刑法發生中間法之效力。然而，在法律適用上，
      特別刑法一經廢止，即應回歸普通刑法之適用。此係單純特別法與普通法之法
      律適用問題，與刑事訴訟法第三百零二條第四款、第三百八十一條、第三百九
      十三條第四款所稱「法律廢止其【刑罰】」、「【刑罰】有廢止」、「【刑罰
      】之廢止」無關（前開決議所載「【刑法】之廢止」似有誤會）。立法者之主
      觀意思或有以修正後之刑法取代上開條例之意，然在立法體例上，「修正後刑
      法」係針對「修正前刑法」為修正，而非對「懲治盜匪條例」為修正。亦即，
 「修正後刑法」係原已有效存在刑法之修正案，並非繼受懲治盜匪條例而另立
      之新法。廢止前之懲治盜匪條例並非「修正後刑法」之「舊法」甚明，兩者間
      並無所謂「行為後法律有變更」，亦無新舊法比較問題。「修正後刑法」之「
      舊法」應係「修正前刑法」，而非廢止前之懲治盜匪條例，並不因立法者之主
      觀意思而影響其法律適用之原則。
    從而，本案在法律適用上原應適用裁判時法即「修正後刑法」，但因比較「修正
    後刑法」與其舊法即「修正前刑法」結果，以「修正前刑法」較有利於被告，故
    應依刑法第二條第一項但書規定，適用被告等行為時之「修正前刑法」（即舊法
    ）。
四、核被告等所為，均係犯修正前第三百三十條第一項、第三百二十八條第一項之加
    重強盜罪。被告乙○○與寅○○二人間，有犯意之聯絡，行為之分擔，均為共同
    正犯。又被告等多次強盜犯行，手段相同，時間緊接，觸犯構成要件相同之罪，
    顯係基於概括犯意反覆為之，均為連續犯，應依刑法第五十六之規定，以一罪論
    ，並各依法加重其刑。再被告乙○○曾於八十五年間因犯竊盜、違反麻醉藥品管
    理條例等案件，經本院分別判處有期徒刑八月、四月，並定其應執行刑為有期徒
    刑十月，且由台灣高等法院台中分院駁回上訴確定，甫於八十六年七月十九日縮
    刑假釋期滿執行完畢，有台灣台中地方法院檢察署刑案資料查註記錄表及台灣高
    等法院被告全國前案紀錄表在卷可稽，其於刑之執行完畢後五年內再犯本件有期
    徒刑以上之罪，為累犯，應依刑法第四十七條之規定，遞加重其刑。另被告乙○○、寅○○於九十年十二月五日下午七時十分許，共乘上開機車，未懸掛車牌，
    經警方攔查到後帶回，訊問渠等拆掉機車車牌及持有西瓜刀做何用途之後，被告
    乙○○、寅○○主動向警方供出前揭強盜犯行等情，業據當時查獲被告等之證人
    即台中縣警察局霧峰分局內新派出所警員程清智於本院審理時證述在卷（本院九
    十一年一月三十日審判筆錄）。是被告乙○○、寅○○係對於未發覺之犯罪自首
    而接受裁判，應依刑法第六十二條之規定，減輕其刑，並均先加重後減輕其刑。
    爰審酌被告乙○○有前科犯行，被告寅○○尚無前科紀錄、被告二人年輕力壯，
    不思以正當方法賺取金錢，為住宿、飲食及施用毒品所需竟以暴力手段，強取他
    人金錢，造成被害人精神恐懼及財產損失，強盜次數甚多，嚴重影響社會秩序、
    強盜所得金額尚非甚多、被告乙○○係主要行強盜行為之人，惟渠犯罪後除主動
    供出犯行外，於偵審中均能坦承犯行，態度良好等一切情狀，各量處如主文所示
    之刑。
五、扣案之西瓜刀一把、口罩二只、安全帽二頂等物品，為被告等所有，且係供本件
    強盜犯罪所用之物，業據被告等供明在卷，併依刑法第三十八條第一項第二款宣
    告沒收。
六、公訴意旨另以：被告寅○○尚與被告乙○○共同於如附表編號九、十所示之時地
    強盜如附表編號九、十所示之財物，因認被告寅○○此部分尚涉有加重強盜犯行
    云云。訊據被告寅○○堅決否認有此部分犯行，經查：証人即如附表編號十所示
    之被害人丁○○於本院証稱被告（乙○○）衝進來行搶後，他跟出去，是被告（
    乙○○）一個人騎乘機車走了（九十一年一月二十一日審判筆錄）；証人即如附
    表編號九所示之被害人庚○○於本院証稱被告（乙○○）拿錢後，他透過玻璃看
    被告（乙○○）只有一個人離開（九十一年一月二十一日審判筆錄）。渠等於警
    訊中亦為相同之供述（偵查卷第十九頁背面、第二十一頁背面）。足証被告寅○○並未參與此二次之強盜犯行。此外，並無積極証據足資認定被告寅○○有參與
    此二次之強盜犯行，惟公訴人認此部分與前開有罪部分有連續犯之裁判上一罪關
    係，爰不另為無罪之諭知，併此敘明。
七、據上論斷，應依刑事訴訟法第二百九十九條第一項前段，刑法第二條第一項但書
    、第二十八條、第五十六條、修正前刑法第三百三十條第一項、第三百二十八條
    第一項、刑法第四十七條、第六十二條前段、第三十八條第一項第二款，判決如
    主文。
本案經檢察官黃江穎到庭執行職務。
中      華      民      國      九十一  年      四      月      九      日
                                臺灣臺中地方法院刑事第一庭
                                  法    官  鄭文祺
右正本證明與原本無異。
如不服本判決，應於判決送達後十日內向本院提出上訴狀，上訴於臺灣高等法院臺中
分院( 須附繕本 )。
                                          書記官
中    華    民    國      九十一      年       四      月     十五    日
論罪科刑法條：
修正前刑法第三百三十條第一項、第三百二十八條第一項
附表：
┌──┬─────────┬────────┬────┬───────┐
│編號│  時          間  │  地        點  │被害人  │損  失  財  物│
├──┼─────────┼────────┼────┼───────┤
│一  │九十年十一月三十日│台中縣大里市益民│辛○○  │新台幣（下同）│
│    │九時二十五分      │路一段一四八號  │        │二千五百元    │
│    │                  │（久久超商）    │        │              │
├──┼─────────┼────────┼────┼───────┤
│二  │九十年十一月三十日│同縣大里市好來一│辰○○  │五千三百元    │
│    │十二時五分        │街十二號        │        │              │
│    │                  │（ＯＫ超商）    │        │              │
├──┼─────────┼────────┼────┼───────┤
│三  │九十年十二月一日十│同縣大里市○○路│子○○  │八百元        │
│    │二時十五分        │一段一九四號    │        │              │
│    │                  │（ＯＫ超商）    │        │              │
├──┼─────────┼────────┼────┼───────┤
│四  │九十年十二月一日十│同縣大里市○○路│丙○○  │四千四百元    │
│   │七時四十五分      │二段三三六號    │        │              │
│    │                  │（７─１１超商）│        │              │
├──┼─────────┼────────┼────┼───────┤
│五  │九十年十二月二日十│同縣大里市○○路│ 王郁青 │一千一百九十元│
│    │三時五十五分      │六三一號        │        │              │
│    │                  │（ＯＫ超商）    │        │              │
├──┼─────────┼────────┼────┼───────┤
│六  │九十年十二月三日八│同縣大里市○○路│ 己○○ │三百五十元    │
│    │時十分            │一段九十四號    │        │              │
│    │                  │（ＯＫ超商）    │        │              │
├──┼─────────┼────────┼────┼───────┤
│七  │九十年十二月三日十│同縣大里市○○路│ 巳○○ │一百元        │
│    │三時許            │一段二十五號    │        │              │
│    │                  │（ＯＫ超商）    │        │     │
├──┼─────────┼────────┼────┼───────┤
│八  │九十年十二月三日二│同縣大里市○○路│ 壬○○ │四千七百元    │
│    │十二時四分        │二三八號        │        │              │
│    │                  │（７─１１超商）│        │              │
├──┼─────────┼────────┼────┼───────┤
│九  │九十年十二月四日五│同縣大里市○○路│ 庚○○ │二千四百二十二│
│    │時許              │一八八號        │        │元            │
│    │                  │（７─１１超商）│        │              │
├──┼─────────┼────────┼────┼───────┤
│十  │九十年十二月四日五│同縣大里市○○路│ 丁○○ │一千二百元    │
│    │時十分            │四三五號        │        │              │
│    │                  │（ＯＫ超商）    │        │              │
├──┼─────────┼────────┼────┼───────┤
│十一│九十年十二月四日十│台中縣烏日鄉新興│ 癸○○ │四千元        │
│    │四時四十五分      │路一二七號      │        │              │
│    │                  │（７─１１超商）│        │              │
├──┼─────────┼────────┼────┼───────┤
│十二│九十年十二月五日  │台中市○區○○路│ 丑○○ │二千九百元    │
│    │十五時三十分      │二三一號        │        │              │
│    │                  │（中日超商）    │        │              │
├──┼─────────┼────────┼────┼───────┤
│十三│九十年十一月二十九│台中縣霧峰鄉樹仁│ 戊○○ │七千五百元    │
│    │日十時五分        │路二十六號      │        │              │
│    │                  │（７─１１超商）│        │              │
│    │                  │                │        │              │
└──┴─────────┴────────┴────┴───────┘
